【裁判字號】    92,簡,5
【裁判日期】    921223
【裁判案由】    確認租賃關係存在
【裁判全文】
臺灣雲林地方法院民事判決  九十二年度簡字第五號
    原      告  甲○○
    訴訟代理人  丁○○
    被      告  雲林縣政府
    法定代理人  丙○○
    訴訟代理人  乙○○
                戊○○
右當事人間請求確認租賃關係存在事件，本院判決如左：
    主    文
原告之訴駁回。
訴訟費用由原告負擔。
    事    實
甲、原告方面：
一、聲明：求為確認被告前經管座落雲林縣麥寮鄉○○段五二一、五二三地號兩筆國
    有耕地，與原告間租賃關係存在。
二、陳述:
  １座落雲林縣麥寮鄉○○段五二一、五二三地號兩筆國有土地，為原告於前由被告
    經管時向被告承租耕作在案，原告一家數口賴此維生，數十年來均按期繳租有案
    可稽，且從未違約使用，被告竟於民國八十六年十月六日函文謂原告於系爭土地
    上以"墳墓"違約使用，並據以終止耕地租約，收回土地。經原告據理力爭謂上開
    土地上之墳墓早於原告承租之前即已存在，原告承租後並未違約使用，被告仍不
    採納。
  ２被告一意孤行，未經查明事實即片面終止租約，收回土地，於法顯有違誤，其終
    止租約之意思表示自不生法律上之效力，從而兩造間就系爭土地之租賃關係仍屬
    存在，惟被告並不承認，原告不得已，遂依法提起本件確認之訴。
乙、被告方面：
一、聲明：駁回原告之訴。
二、陳述：
    根據現有的資料，租約最早是從五十三年十一月十四日開始，每六年續約一次，
    到民國八十三年十二月三十一日又六年期滿，本府於八十四年八月八日函請西螺
    地政事務所派員前往麥寮鄉○○段五二一、五二三地號土地現場勘查，發現兩筆
    土地都有新增的墳墓，後來西螺地政事務所又前往測量，有西螺地政事務所八十
    六年九月十九日八六雲西地三字第六六五九號函可證，另有照片可以證明兩座新
    增的墳墓分別是民國八十三年及八十五年設立的，因為原告違反公有耕地租賃契
    約，承辦人乃於八十六年十月一日簽報縣長核准終止租約，並於八十六年十月七
    日發文給原告，通知終止租約收回土地，並自八十六年起停止收取租金，且將該
    二筆土地移交前省政府社會處接管，於精省以後該二筆土地又移交財政部國有財
    產局管理，有土地登記謄本可證。
    理    由
一、按原告之訴，依其所訴之事實，在法律上顯無理由者，法院得不經言詞辯論，逕
    以判決駁回之，民事訴訟法第二百四十九條第二項定有明文，而訴訟之當事人不
    適格，即為顯無理由之一種情形。另依最高法院二十六年渝上字第六三九號判例
    意旨：「當事人能力，即指為民事訴訟當事人而起訴或受訴之能力，此項能力之
    有無，專依當事人本身之屬性定之，當事人之適格，則指當事人就特定訴訟標的
    有實施訴訟之權能而言，此項權能之有無，應依當事人與特定訴訟標的之關係定
    之，兩者迥不相同。本件上訴人為生存中之自然人，依民法第六條之規定，既有
    權利能力，依民事訴訟法第四十條第一項之規定，即有當事人能力。縱令上訴人
    就訟爭之債權無實施訴訟之權能，亦屬當事人不適格，究不得謂無當事人能力。
    」再參同院五十一年台上字第二六八０號判例意旨：「國有財產撥給各地國家機
    關使用者，名義上雖仍為國有，實際上即為使用機關行使所有人之權利，故本院
    對於是類財產，向准由管領機關起訴，代國家主張所有權人之權利，被上訴人持
    有所有權狀及駐用房屋保管卡，原審認其得為起訴行使所有人之權利尚非無據。
    」則對於國有之財產起訴主張權利者，自應以該國有財產現在之管理機關為被告
    ，其當事人之適格始無欠缺。
二、本件原告前雖與被告就座落雲林縣麥寮鄉○○段五二一、五二三地號兩筆國有土
    地（以下簡稱系爭土地）訂有耕地租約，惟被告當時係以系爭土地管理人之地位
    與原告締約，目前系爭土地已登記為國有，並由財政部國有財產局為管理者，有
    附卷之土地登記謄本可證，則被告對於系爭土地租賃關係是否存在之爭執，並無
    實施訴訟之權能，不問原告對於本件訴訟之主張是否屬實，均不可能透過對於被
    告之訴訟程序，達成其所欲實現之法律效果，揆諸前揭規定與說明，本件原告之
    訴為顯無理由，應予駁回，並不經言詞辯論為之。
三、據上論結，本件原告之訴為無理由，依民事訴訟法第二百四十九條第二項、七十
    八條判決如主文。
中      華      民      國    九十二    年     十二     月    二十三    日
                                  臺灣雲林地方法院民事庭
~B法  官  邱瑞裕
右正本證明與原本無異。
如對本判決上訴，須於判決送達後二十日內向本院提出上訴狀（須附繕本）。
中      華      民      國    九十二    年     十二     月    二十三    日
~B書記官  卓春成


司法院資訊處製作；財團法人民間司法改革基金會備份。
